臺灣高等法院刑事判決
111年度上訴字第1190號
上  訴  人  
即  被  告  李家騏



指定辯護人  本院公設辯護人王永炫

上列上訴人即被告因傷害案件，不服臺灣臺北地方法院110年度
審訴字第1598號，中華民國111年1月25日第一審判決（起訴案號
：臺灣臺北地方檢察署110年度偵字第17250號），提起上訴，本
院判決如下：
    主  文
上訴駁回。
李家騏緩刑貳年，並應於民國一百十一年六月八日前給付張藤瀞
新臺幣參萬元。
    事  實
一、李家騏與張藤瀞於民國110年1月18日上午10時40分許，在臺
    北市○○區○○街000號前，因就李家騏積欠天天亮有限公司（
    下稱天天亮公司）車輛維修費用一事發生爭執，李家騏已預
    見出手推打他人，倘未精確控制下手之力道，極有可能造成
    對方受有傷害，竟因不滿張藤瀞持具錄影功能之手機對其拍
    攝，即基於即使發生他人受傷之結果，亦不違背其本意之傷
    害不確定故意，徒手朝張藤瀞胸口處推1下，致張藤瀞跌倒
    在地，因而受有前胸壁挫傷、下背部挫傷及雙側手掌挫傷等
    傷害。
二、案經張藤瀞訴由臺北市政府警察局松山分局報請臺灣臺北地
    方檢察署檢察官偵查起訴。　
    理  由
壹、證據能力方面
一、按被告以外之人於審判外之言詞或書面陳述，除法律有規定
    者外，不得作為證據，刑事訴訟法第159條第1項固定有明文
    ；惟被告以外之人於審判外之陳述，雖不符同法第159條之1
    至第159條之4之規定，而經當事人於審判程序同意作為證據
    ，法院審酌該言詞陳述或書面陳述作成時之情況，認為適當
    者，亦得為證據，同法第159條之5第1項亦定有明文。經查
    ，本判決所引用之被告以外之人於審判外之陳述，固均屬傳
    聞證據，惟上訴人即被告李家騏及其辯護人就前揭審判外陳
    述均表示同意具有證據能力（見本院卷第59至60頁）；而檢
    察官亦表示上開證據均有證據能力（同上卷頁）。本院審酌
    上開證據製作時之情況，尚查無違法不當及證明力明顯過低
    之瑕疵，亦認為以之作為證據應屬適當，爰逕依刑事訴訟法
    第159條之5第1項規定，認前揭證據均例外有證據能力。
二、本判決所引用之其餘文書證據及證物，並無證據證明係公務
    員違背法定程序所取得，亦無顯有不可信之情況，且經本院
    於審理期日合法調查，該等證據自得作為本案裁判之資料。
貳、實體方面
一、認定犯罪事實所憑證據及理由
  ㈠被告與告訴人張藤瀞於110年1月18日上午10時40分許，在臺
    北市○○區○○街000號前，因就被告積欠天天亮公司之車輛維
    修費用一事發生爭執之事實，業據告訴人於警詢、偵訊時證
    述明確（見臺灣臺北地方檢察署110年度偵字第16369號卷〈
    下稱第16369號卷〉第23至24頁、同署110年度偵字第17250號
    卷〈下稱第17250號卷〉第11至12、61至62頁），並有被告於
    原審所提其與告訴人間討論上述欠款之對話截圖在卷可稽（
    見原審卷第67至71頁），且為被告所不爭執，是此部分事實
    首堪認定。
　㈡被告雖否認傷害犯行，但本件犯罪事實迭據證人即告訴人於
    警詢、偵查中證述明確：
　⒈告訴人於警詢中證稱：我在天天亮公司擔任會計，於110年1
    月18日上午10時40分許，在撫遠街455號附近遇到被告，我
    知道被告積欠公司的修車費未還，所以提醒被告趕快返還，
    但被告拒絕還款，欲開車離開，我就用手機聯繫公司員工陳
    韋志到場，陳韋志到場後要求被告返還，被告還是不願意，
    並拿出手機拍攝陳韋志，我也拿出手機拍被告，後來被告不
    滿我拍他，就出手推我的胸口，我就跌坐在地上。陳韋志就
    說「你幹嘛推女生」，就推被告，兩人就開始打起來了。當
    天我去驗傷，診斷為前胸壁挫傷、下背部挫傷及雙側手掌挫
    傷等語（見第16369號卷第23至24頁、第17250號卷第11至12
    頁）。
　⒉告訴人於偵訊時證稱：我在天天亮公司上班，被告駕駛的計
    程車在我們公司保養積欠費用，他是老客人，我當天騎車在
    路上遇到他，叫他把欠款還清，他說不願意還錢，我打電話
    請公司員工陳韋志過來，被告坐在車上跟我大眼瞪小眼，陳
    韋志到場後，被告拿手機對著陳韋志錄影，我也拿出手機拍
    攝被告，被告就過來用雙手往我胸口推，因為他推很大力，
    我身後是大馬路，我往後跌倒坐到地上，剛好有一台車經過
    差點撞到我，陳韋志看到被告推我，就開始質問被告為何打
    女生，他們接著開始互毆。我跌倒起身後，就趕快打電話報
    警，卷附診斷證明書（見第17250號卷第15頁）所載的傷勢
    ，就是被告推我所造成的傷勢等語（見第17250號卷第61至6
    2頁）。 
　⒊經核告訴人先後所為之證述內容，就其與被告於上開時間、
    地點因何事發生爭執，過程中於其持手機拍攝被告時，被告
    如何推其胸口，致其跌倒受傷之重要基本事實，所述大致相
    符，並無明顯矛盾或不合常理之處。倘告訴人係虛捏情節嫁
    禍被告，實無可能對於遭被告傷害之經過，均能證述綦詳，
    先後亦大致相符，若非親身經歷，亦當無法牢記其所杜撰情
    節。是以告訴人所為證述，已具相當之可信性。
　㈢除告訴人前揭證述外，復有以下事證可資佐證補強：　
　⒈證人陳韋志於警詢中證稱：被告在我工作的修車廠（按即天
    天亮公司）修車欠費且避不見面，事發當天修車廠會計即告
    訴人正好遇到他，就打電話請我到場處理。一開始是被告拿
    手機拍我，我不想讓他拍。我本來沒有想要跟被告打架的意
    思，但我跟被告拉扯的時候，告訴人過來勸架，卻遭到被告
    推開，他動手打女人讓我氣憤，我才出手等語（見第16369
    號卷第19至21頁）。
　⒉本案案發經警獲報到場處理後，告訴人旋於同日下午3時47分
    許，至國防醫學院三軍總醫院（下稱三軍總醫院）急診，經
    診斷受有「前胸壁挫傷」、「下背部挫傷」、「雙側手掌挫
    傷」等情，有三軍總醫院松山分院附設民眾診療服務處110
    年1月18日診斷證明書、三軍總醫院松山分院111年1月5日三
    松醫勤字第1100072522號函所附之告訴人就診資料等件附卷
    可稽（見第17250號卷第15頁、原審卷第41至45頁）。
　⒊準此而論，可見依證人陳韋志所述，其確有目睹被告推開告
    訴人之舉動，復稽之被告既與告訴人發生爭執，而告訴人係
    於雙方發生爭執後未久即前往醫院急診驗傷，可知告訴人驗
    傷之時間與雙方發生爭執之時間甚為接近，復無證據證明告
    訴人於雙方發生爭執之後隨即另受有傷害（無論係自己傷害
    自己或遭被告以外之人傷害），且告訴人所受傷勢經診斷為
    「前胸壁挫傷、下背部挫傷及雙側手掌挫傷」，亦核與告訴
    人指訴遭被告推其胸部，致其跌坐在地所可能致生之傷勢大
    致吻合。是依一般社會通常經驗，告訴人所受傷勢無疑係被
    告所造成，應屬灼然。此外，更遑論被告於警詢時坦承其確
    有推告訴人之舉動（僅辯稱係推手臂云云）（見第16369號
    卷第17頁、第17250號卷第9頁），亦核與告訴人之指訴若合
    符節。綜此各項事證，與告訴人之指訴相互印證，俱足以補
    強佐證告訴人上開證述之憑信性，堪認告訴人所述應非虛構
    ，已達於確信其為真實之程度。
　⒋按證人之陳述有部分前後不符，或相互間有所歧異時，或因
    記憶淡忘、或因事後迴護被告、或因其他事由所致，究竟何
    者為可採，法院仍得本其自由心證予以斟酌，非謂一有不符
    或矛盾，即應認其全部均為不可採信（最高法院108年度台
    上字第1839號判決意旨參照）。查告訴人就其如何遭被告推
    倒受傷，亦即構成本案犯罪之主要事實及基本情節，所述前
    後一致，尚無明顯矛盾或不合常理之處，復與前述各項補強
    證據交互參照、比對勾稽之結果，咸認無不實之處，容難指
    為向壁虛構，已見前述。至就告訴人遭被告推倒之時間點，
    告訴人證稱係在其持手機拍攝被告時，而與證人陳韋志證稱
    係在告訴人過來勸架時，固然有所出入。然衡以本案事發突
    然，且當時雙方已有爭執，現場情況陷於混亂，復受限於個
    人觀察、注意、陳述表達及記憶能力之差異，本難期待證人
    陳韋志均能仔細觀察被告推擠告訴人之相關經過，並與告訴
    人所述絲毫無異。故即便其等有上述枝節上出入之處，亦非
    悖於常理，當難執此逕認其等全部證述均非可採，其理自不
    待言。
　㈣被告主觀上具有傷害告訴人之不確定故意：
　　按行為人對於構成犯罪之事實，明知並有意使其發生者，為
    直接故意（或稱確定故意、積極故意），行為人對於構成犯
    罪之事實，預見其發生而其發生並不違背其本意者，為間接
    故意（或稱不確定故意、消極故意、未必故意），其區分方
    法為凡認識犯罪事實，並希望其發生者為直接故意；僅有認
    識，無此希望，但其發生並不違背其本意者，為間接故意。
    亦即行為人皆在主觀上有所認識，只是基於此項認識進而係
    「使其發生」或「容任其發生」之強弱程度有別而已，均屬
    故意實行犯罪行為之範疇（最高法院110年度台上字第5550
    號判決、111年度台上字第1092號判決意旨參照）。經查，
    出手推打他人，倘未精確控制下手之力道，極有可能造成對
    方受有傷害，此乃吾人日常生活經驗所極易體察知悉之事，
    更屬眾所週知之常識，而被告於案發之際為68歲之成年人，
    自陳學歷為三專畢業，以駕駛計程車為業（以上見本院卷第
    61頁），依其社會生活之通常經驗與智識程度，對此應有認
    識，斷無不知之理。詎被告雖預見如此，竟因欲阻擋正持手
    機對其錄影之告訴人，仍執意用力朝告訴人胸口推擠，致告
    訴人跌倒受傷，縱其斯時難認係有意、希望使告訴人受傷，
    而不構成傷害之直接故意，但其容任傷害結果之可能發生，
    主觀上仍具有傷害之不確定故意，應屬彰然明甚。
　㈤對於被告辯解的判斷：
　⒈被告辯解及辯護人為其辯護略以：⑴被告與告訴人等人當天確
    實有在現場，但當時被告正以手機錄影存證，是告訴人搶被
    告手機，其等才拉扯，因為告訴人是女生，力量不夠，所以
    就被被告搶走。後來換陳韋志來搶被告的手機，並把被告的
    手機摔在地上兩次。被告有和告訴人拉扯，但沒有推她，也
    沒有注意她有無摔倒在地上，因為當時現場很亂，但被告絕
    對沒有推告訴人。何況當時被告用一手持手機錄影，怎麼可
    能又用另一手去搶告訴人的手機，可見告訴人所述不實，本
    件自難僅以告訴人之唯一指訴作為有罪依據。又陳韋志並非
    修車廠的員工，事實上他是一名計程車司機，被告確信修車
    廠只有兩名修車師傅，根本沒有在修車廠見過陳韋志，原判
    決記載陳韋志為修車廠員工，亦非事實。⑵被告和告訴人於
    本件同樣都是在三軍總醫院松山分院取得驗傷證明，整個檢
    驗的過程非常簡單、草率，沒有使用任何驗傷儀器，僅口頭
    詢問身體哪裡不舒服，即使是舊傷口也很容易瞞混過去。眾
    所周知，醫院的驗傷證明極易被人為操作，如果與該醫院熟
    悉或騙取醫生同情而取得驗傷證明，並非不可能的事，以告
    訴人說謊成性，應該不是困難的事，假設有派出所友人陪同
    或給予醫院電話照會，輕而易舉即可拿到驗傷證明。故單憑
    驗傷證明來作為證據，是難以讓人信服，為何告訴人並無自
    拍傷口的相關圖片來證明被傷害的實情。⑶如法院仍認定被
    告有罪，請將傷害罪降為過失傷害罪，如此日後被告仍有機
    會服務於社會云云。
  ⒉然依下列說明，被告之辯解顯不足採信：
    ⑴按證據取捨、其證明力之判斷及事實認定，俱屬事實審法
      院自由判斷裁量的職權，此項自由判斷職權之行使，倘不
      違背客觀存在的經驗法則及論理法則，即無違法可指，觀
      諸刑事訴訟法第155條第1項規定意旨甚明，自難任憑己意
      ，指摘為違法（最高法院110年度台上字第6214號判決意
      旨參照）。本院依憑上揭各項事證，經逐一剖析，互核印
      證結果，始據以認定被告確有傷害之犯行，故本件並非僅
      憑告訴人之指訴，即逕認被告之犯行。被告猶空言否認犯
      行，無非係事後卸責之詞，已難信實。再者，被告雖否認
      其有推擠告訴人之行為，但其於警詢時已自承確有推開告
      訴人之舉動（見第16369號卷第11頁、第17250號卷第9頁
      ），則其事後翻異前詞，委難憑採。又被告於警詢時係供
      稱：當時天天亮修車廠的員工（按即陳韋志）過來後，因
      之前的債務問題和我起了衝突，陳韋志就以拳頭打我，我
      們就扭打成一團並倒地，陳韋志站起來後就到我計程車前
      拿起我放在引擎蓋上的手機，用力摔了2次，告訴人也過
      來將我的手機摔了1次，我就將告訴人推開，撿起手機，
      後來警察就到場處理云云（見第16369號卷第16至17頁）
      ，並未供稱告訴人係因不讓其持手機錄影，而與其搶手機
      致生拉扯。故其前後所辯明顯兩歧，亦難遽採。至告訴人
      係指稱於被告持手機對陳韋志錄影時，其亦拿手機對被告
      錄影，被告因而用手往其胸口推一下等語，並非指稱被告
      有搶其手機之舉動，則被告辯稱：當時我用一手持手機錄
      影，怎麼可能又用另一手去搶告訴人的手機云云，因此質
      疑告訴人所述不實之前提亦不存在。而陳韋志為天天亮公
      司之員工，此除經陳韋志及告訴人證述在卷外，亦為被告
      於警詢時所供承，況陳韋志是否確為天天亮公司之員工，
      亦與被告犯行之成立與否無必然關聯，被告執此指摘原判
      決有誤，並非有據。是以，被告上訴意旨否認犯行，而徒
      執前揭⒈⑴所示各詞為辯，自無足取。
　　⑵查診斷證明書係依病歷所轉錄之證明文書，而前揭三軍總
      醫院松山分院附設民眾診療服務處診斷證明書之內容，除
      「症狀」欄係依告訴人之陳述而為記載外，其「診斷」、
      「治療經過及處置意見」等欄之內容則均為醫師依其醫學
      專業，對就診之告訴人實施身體檢查、放射線影像檢查等
      所得紀錄之轉載。而醫師依醫師法第17條規定，如無法令
      規定之理由，不得拒絕診斷書之交付，且若出具與事實不
      符之診斷書，依醫師法第28條之4第5款規定，得處10萬元
      以上50萬元以下罰鍰，並得併處限制執業範圍、停業處分
      1個月以上1年以下或廢止其執業執照；情節重大者，並得
      廢止其醫師證書。可知醫師出具之診斷證明書若有錯誤、
      虛偽，醫師之執業執照、醫師證書均可能遭廢止，是其正
      確性應屬甚高，自無不可憑採之處。從而，被告上訴意旨
      徒憑己見，空言以前揭診斷證明書極易被人為操作，難以
      令人信服等如前揭⒈⑵所示情詞為辯，無非僅係其單方臆測
      之詞，並無證據足資佐實，同無足取。
　　⑶按犯罪事實應依證據認定之，無證據不得認定犯罪事實，
      刑事訴訟法第154條第2項定有明文。故依我國現行法制，
      被告是否成立犯罪且所犯罪名為何，悉依證據認定之，並
      未賦予法院不依證據，而得自由選擇判處被告何種罪名之
      權限。又依上揭各項事證，既足認定被告係出於傷害之不
      確定故意而將告訴人推倒成傷，依法即應論以傷害罪，自
      無悖於證據而改論過失傷害罪之餘地。是以，被告上訴意
      旨徒執前揭⒈⑶所示情詞，請求將其罪名降為過失傷害罪云
      云，乃屬對法律之誤解，亦無足取。
  ⒊至被告於原審另辯稱：警察有問告訴人是否須叫救護車，告
    訴人說不用，我認為既然沒有叫救護車，就表示她沒有受傷
    云云（見原審卷第64頁）。惟告訴人是否乘坐救護車就醫，
    核屬其個人意願，或基於傷勢輕重不同、節省勞費等諸面向
    所為之考量，而與告訴人是否成傷無涉。況如前所述，告訴
    人確實經醫院診斷受有上揭傷勢，則被告執此為辯，亦顯難
    憑採。
　㈥綜上所述，足徵被告所辯並非可採，是以本件事證已臻明確
    ，被告之犯行應堪認定。　　　 　　　
二、論罪之說明
　　核被告所為，係犯刑法第277條第1項之傷害罪。
三、上訴駁回之理由
  ㈠原審經詳細調查後，基於相同認定，以被告犯罪之事證明確
    ，因而適用刑法第277條第1項、第42條第3項前段、刑法施
    行法第1條之1第1項之規定，並審酌被告僅因不滿告訴人趨
    前向其催討所積欠修車款項，且持手機對其錄影存證，竟基
    於傷害之不確定故意，用力徒手推打告訴人胸口致跌倒坐地
    成傷，犯後迄未坦認犯行，雖迭表明有與告訴人和解之意願
    ，然經告訴人電聯原審表示：我沒有要跟被告和解，本案請
    法院依法處理等語（見原審卷第23、79頁），暨被告之生活
    狀況、智識程度、犯罪之動機、目的、手段、告訴人所受傷
    勢尚非甚鉅等一切情狀，酌情量處被告罰金新臺幣（下同）
    3萬元，並諭知易服勞役之折算標準為以1千元折算1日。經
    核原審認定事實及適用法律均無不合，量刑亦屬妥適。
　㈡準此，被告上訴否認犯行，而以前揭辯解指摘原判決不當，
    惟其所辯並非可採，俱如前述，是其上訴為無理由，應予駁
    回。
四、被告緩刑之說明
  ㈠查被告前未曾因故意犯罪受有期徒刑以上刑之宣告確定，有
    本院被告前案紀錄表在卷可按。本院審酌其為本件傷害犯行
    ，固有不該，但考量其係基於不確定故意而為本案犯行，主
    觀惡性較為輕微，且所造成之傷害非鉅，嗣於本院審理時業
    與告訴人達成和解，此經被告陳明在卷外（見本院卷第91頁
    ），並有本院公務電話查詢紀錄表附卷可按（見本院卷第97
    頁），足見其於犯後尚知盡力彌補其所造成之損害，堪認其
    經此教訓後，當知所警惕，是以本院認實宜使其有機會得以
    改過遷善，尚無逕對其施以罰金刑之必要，自可先賦予適當
    之社會處遇，以期其能有效回歸社會，故對被告所宣告之刑
    ，以暫不執行為適當，爰依刑法第74條第1項第1款規定，另
    諭知緩刑2年，以啟自新。　　
　㈡斟酌被告與告訴人達成和解，為使其於受緩刑宣告後能依約
    履行，爰依刑法第74條第2項第3款規定，諭知被告應履行其
    和解內容，亦即應於111年6月8日前給付告訴人3萬元，以保
    障告訴人權益；倘被告違反上開應行負擔之事項且情節重大
    者，依法其緩刑之宣告仍得由檢察官向法院聲請撤銷，附此
    指明。　　
據上論斷，應依刑事訴訟法第368條，刑法第74條第1項第1款、
第74條第2項第3款，判決如主文。
本案經檢察官李堯樺追加起訴，由檢察官邱美育到庭執行職務。
中　　華　　民　　國　　111 　年　　6 　　月　　15　　日
　　　　　　　　　刑事第九庭  審判長法　官  潘翠雪
　　　　　　　　　　　　　　　　　  法　官  陳俞婷
　　　　　　　　　　　　　　　　　  法　官  陳信旗
以上正本證明與原本無異。
如不服本判決，應於收受送達後20日內向本院提出上訴書狀，其
未敘述上訴之理由者並得於提起上訴後20日內向本院補提理由書
（均須按他造當事人之人數附繕本）「切勿逕送上級法院」。
                                    書記官  董佳貞
中　　華　　民　　國　　111 　年　　6 　　月　　15　　日
附錄法條全文：　　
刑法第277條
    傷害人之身體或健康者，處五年以下有期徒刑、拘役或五十
    萬元以下罰金。
　　犯前項之罪，因而致人於死者，處無期徒刑或七年以上有期
    徒刑；致重傷者，處三年以上十年以下有期徒刑。